臺灣高等法院民事判決
                                    108年度重上字第679號
上  訴  人  財政部國有財產署

法定代理人  曾國基  
訴訟代理人  郭曉蓉  
複代理人    楊政雄律師
            陳美華律師
參  加  人  臺北市政府工務局水利工程處

法定代理人  陳郭正  
訴訟代理人  黃旭田律師
            劉佳燕律師
            侯宜諮律師
被上訴人    楊仁莊  

            楊金豐  
            楊龍二（即楊光邦之承受訴訟人）

            楊殷富  
            楊鄭金滿
            楊成蔚  
            楊成武  
            楊芬蘭  
            楊美智  
共      同
訴訟代理人  林凱律師
            林宜萍律師

上列當事人間請求塗銷土地所有權登記事件，上訴人對於中華民
國108年3月29日臺灣士林地方法院第一審判決（107年度重訴字
第150號）提起上訴，本院於109年4月29日言詞辯論終結，判決
如下：
    主  文
上訴駁回。
第二審訴訟費用由上訴人負擔。
    事實及理由
甲、程序方面
一、按財政部承行政院之命，綜理國有財產事務，下設國有財產
    局承辦國有財產之取得、保管、使用、收益及處分，公用財
    產以各直接使用機關為管理機關，但管理機關對於公用財產
    並無處分權，此觀國有財產法第1條前段、第9條、第11條、
    第28條規定甚明。故凡因有關國有財產之處分涉訟者，財政
    部國有財產局（已改制為國有財產署）始為適格當事人，不
    因該國有財產是否屬國有財產署直接管理而有不同。至國有
    不動產依規定報廢或出售、贈與，並經註銷產籍者，應由管
    理機關依法申辦滅失登記或移轉登記，國有財產法施行細則
    第21條固有明文，核與本件塗銷所有權登記不同，且當事人
    得持法院命國有財產署塗銷臺北市水利工程處管理之國有土
    地確定判決辦理塗銷，有臺北市士林地政事務所109年3月23
    日北市市地登字第1097004798號函附卷可憑（見本院卷㈡185
    至186頁），是本件附表一編號2、至7、9、11至13所示土地
    （下稱系爭水利地）雖屬臺北市政府工務局水利工程處管理
    之國有土地，被上訴人請求塗銷所有權登記，自仍應以國有
    財產署為被告，當事人始為適格，先為敘明。
二、本件被上訴人楊光邦於提起上訴後之民國108年11月16日死
    亡，由繼承人楊龍二於同年12月10日具狀聲明承受訴訟（楊
    凱聿拋棄繼承），有繼承系統表、除戶謄本、戶籍謄本、委
    任狀（見本院卷㈠385至394、397頁）及臺灣臺北地方法院10
    9年度司繼字第97號拋棄繼承事件影印卷可稽，經核並無不
    合，應予准許。
乙、實體方面
一、被上訴人主張：附表一所示土地（下稱系爭土地）原為該附
    表「浮覆前土地所有人」欄所示之人所有，伊等分別為楊石
    池、楊石壽之繼承人或再轉繼承人（繼承系統表如附表二至
    四所示）。系爭土地浮覆前雖於日治時期或民國40年2月間
    ，因坍沒成為河川而塗銷登記，現既已浮覆，無待地政機關
    核准即當然回復所有權，惟現登記為中華民國所有。爰依民
    法第767條第1項中段、第828條第2項準用第821條規定，求
    為命上訴人塗銷系爭土地所有權登記之判決（原審為被上訴
    人勝訴之判決，上訴人不服，提起上訴。至原起訴請求備位
    聲明部分業經撤回，見本院卷㈠249頁）。答辯聲明：如主文
    所示。
二、上訴人則以：系爭土地與浮覆前土地不具同一性，且被上訴
    人非浮覆前土地所有人之繼承人，繼承標的僅屬返還請求權
    ，亦未由系爭土地共有人之全體繼承人一同起訴，當事人不
    適格。本件須待主管機關核准後始回復所有權，且應依地籍
    測量實施規則第205條第8款規定辦理分割登記後，始能塗銷
    系爭土地所有權登記。系爭土地迄未經公告劃出河川區域以
    外，核與土地法第12條第2項規定不符，浮覆前土地所有權
    人不當然回復所有權。又系爭土地係未經我國法令登記之不
    動產，被上訴人請求已逾民法第125條所定15年時效等語，
    資為抗辯。上訴聲明：㈠原判決廢棄。㈡被上訴人在第一審之
    訴駁回。
三、查系爭土地於96年間第一次登記為中華民國所有，其中系爭
    水利地屬堤防用地而位處河川區域內，為兩造所不爭執（見
    本院卷㈠253頁），且有系爭土地登記謄本、臺北市不動產數
    位資料庫系統地政資料、臺北市政府102年2月21日府工水字
    第10260285301號公告在卷可稽（見原審卷㈠158至194頁、㈡2
    20至250、252頁）。被上訴人主張系爭土地即為浮覆前土地
    ，且伊等為浮覆前土地所有人或其繼承人，依土地法第12條
    第2項規定，當然回復所有權，自得請求命上訴人塗銷系爭
    土地之所有權登記等語，為上訴人所否認，並以前揭情詞置
    辯。經本院於108年11月11日與兩造整理並協議簡化之爭點
    為（見本院卷㈠258頁）：
  ㈠系爭土地與浮覆前土地是否同一？
  ㈡被上訴人是否為浮覆前土地所有人之繼承人？
  ㈢浮覆前土地之原所有權人，是否因系爭土地已浮覆而當然回
    復所有權？
  ㈣中華民國是否已因時效取得系爭土地所有權？
  ㈤被上訴人請求上訴人塗銷系爭土地之所有權登記，是否罹於
    時效？
四、茲論述如下：
　㈠系爭土地與浮覆前土地為同一，此有臺北市士林區地政事務
    所製社子島堤內浮覆地面積計算清冊、該所107年6月15日北
    市士地登字第1076003008號函附系爭土地日治時期土地登記
    簿謄本附卷可憑（見原審卷㈠122至123、266至336頁）。又
    系爭土地均為日治時期坍沒，浮覆後面積係參考日治時期地
    籍圖以座標讀取儀重新計算，惟日治時期地籍圖紙迄今已近
    百年，多有破舊、伸縮等情形，加以日治時期土地複丈時，
    受限於測量技術及儀器，不可避免之誤差配賦，均為系爭土
    地浮覆前後面積差異之主因，亦有臺北市士林地政事務所10
    8年9月20日北市土地測字第1087017674號函在卷可佐（見本
    院卷㈠201頁）。是上訴人徒以系爭土地浮覆前後面積略有差
    異為由，抗辯系爭土地與浮覆前土地不同云云，洵無足取。
　㈡按各公同共有人對於第三人之權利，依民法第828條第2項準
    用民法第821條之規定，得分別就公同共有物之全部為本於
    所有權之請求，但有關回復公同共有物之請求，僅得為公同
    共有人全體之利益為之。又各公同共有人對於第三人，若為
    全體共有人之利益，就共同共有物之全部為本於所有權之請
    求，即無庸以該公同共有人全體共同起訴為必要（最高法院
    99年度台抗字第979號裁定意旨參照）。查系爭土地原為附
    表一「浮覆前土地所有人欄」所示之人所有，有土地登記謄
    本在卷可按（見原審卷㈠270至336頁）。被上訴人主張其等
    分別為楊石池、楊石壽之繼承人，其中共有人楊石池於57年
    8月11日死亡，繼承人詳如附表二繼承系統表所示，被上訴
    人楊仁莊為其再轉繼承人，為兩造所不爭執（見本院卷㈠253
    頁），且有戶籍謄本、繼承系統表在卷可佐（見原審卷㈡26
    至126頁、本院卷㈠321至325頁），堪認為真實。另共有人楊
    石壽於日治時期昭和16年死亡，被上訴人楊金豐、楊光邦、
    楊殷富及楊鄭金滿、楊成蔚、楊成武、楊芬蘭、楊美智分別
    為其繼承人或再轉繼承人，亦有戶籍謄本、繼承系統表附卷
    可憑（見原審卷㈡128至168頁、本院卷㈠331至333、461至467
    頁、㈡23至35頁），洵堪認定。被上訴人既分別為楊石池、
    楊石壽之繼承人或再轉繼承人，自得依上開規定起訴請求上
    訴人塗銷系爭土地所有權登記，是上訴人抗辯被上訴人非浮
    覆前土地所有人之繼承人或其等僅繼承返還請求權，且未由
    系爭土地共有人之全體繼承人起訴，當事人不適格云云，委
    無足取。
  ㈢次按所有人對於妨害其所有權者，得請求除去之。各公同共
    有人對於第三人，得就共有物之全部為本於所有權之請求。
    私有土地，因天然變遷成為湖澤或可通運之水道時，其所有
    權視為消滅。前項土地，回復原狀時，經原所有權人證明為
    其原有者，仍回復其所有權。民法第767條第1項、第828條
    第2項準用第821條、土地法第12條分別定有明文。所謂私有
    土地因天然變遷成為公共需用之湖澤或可通運之水道，其所
    有權視為消滅，並非土地物理上之滅失，所有權亦僅擬制消
    滅，當該土地回復原狀時，原土地所有人之所有權當然回復
    ，無待申請地政機關核准；至土地法第12條第2項所稱「經
    原所有權人證明為其原有」，乃行政程序申請所需之證明方
    法，不因之影響其實體上權利（最高法院103年度第9次民事
    庭會議決議、103年度台上字第1407號判決、107年度台上字
    第601號裁定意旨參照）。經查：
    ⒈楊石池為附表一編號1至編號14所示土地之共有人；楊石壽
      則為附表一編號1至2、4至8、11至13所示土地之共有人；
      楊金豐、楊光邦、楊殷富為附表一編號3、9、10、14所示
      土地之共有人，系爭土地雖因天然變遷成為河川而所有權
      視為消滅，惟現既已浮覆，即當然回覆所有權。系爭土地
      登記為中華民國所有，自有妨礙被上訴人之權利，則其等
      依民法第767條第1項、第828條第2項準用第821條規定及
      繼承之法律關係，請求塗銷系爭土地之所有權登記，自屬
      有據。又本件被上訴人係請求塗銷系爭土地（即浮覆後土
      地範圍）所有權登記，核與地籍測量實施規則第205條第8
      款所定需辦理分割情形不同。上訴人抗辯須待主管機關核
      准後始回復所有權或應先辦理分割登記始能請求塗銷云云
      ，洵無可採。
    ⒉上訴人雖抗辯系爭土地迄未經公告劃出河川區域以外，核
      與土地法第12條第2項規定不符云云。惟河川管理辦法係
      為河川整治之規劃與施設、河防安全檢查與養護、河川防
      洪與搶險、河川區域之劃定與核定公告、使用管理及其他
      應遵行事項而制定發布，此觀水利法第78條之2及河川管
      理辦法第1條、第3條規定即明。是該辦法第6條第8款所定
      ：「浮覆地：指河川區域土地因河川變遷或因施設河防建
      造物，經公告劃出河川區域以外之土地」，自不得據為增
      加土地法第12條所無之限制。況依河川管理辦法第7條第2
      項規定，可知河川區域內非不得存有私有土地，僅係該私
      有土地應受水利法及相關法令之限制而已。系爭水利地雖
      屬堤防用地而位處河川區域內，有臺北市不動產數位資料
      庫系統地政資料、臺北市政府102年2月21日府工水字第10
      260285301號公告可稽（見原審卷㈡220至250、252頁），
      惟仍無礙於其屬於土地法第12條之浮覆地，是上訴人此部
      分所辯，尚無足採。至上訴人請求向經濟部水利署、內政
      部及臺北市政府函查土地法第12條第2項所定之「回復原
      狀」究以自然浮現或以地政機關公告地籍或標示、水利主
      管機關公告河川區域界為準，核無必要，附此敘明。   
  ㈣再按因時效而取得不動產所有權，須以所有之意思，一定期
    間占有他人未登記之不動產，始得請求登記為所有人，此觀
    民法第769條、第770條規定即明。查系爭土地係因天然變遷
    而成為水道，嗣浮覆後於96年間依行政院96年10月24日院授
    內中地字第0960052320號函示內容，系爭土地為權屬未定土
    地而辦理所有權登記為國有，為兩造所不爭執（見本院卷㈠2
    53頁），且有臺北市士林地政事務所107年12月25日北市士
    地籍字第1076017851號函附登記資料附卷可憑（見原審卷㈡3
    05至382頁），中華民國顯非以時效取得所有權之意占有系
    爭土地，復未以時效取得為原因申請登記為所有權人，無從
    時效取得所有權。是上訴人抗辯中華民國已因時效取得系爭
    土地所有權云云，亦無可採。    
  ㈤末按已登記不動產所有人之回復請求權或除去妨礙請求權，
    依其性質無民法第125條消滅時效規定之適用（釋字第107號
    、第164號解釋意旨參照）。所謂已登記之不動產，無消滅
    時效之適用，其登記應係指依吾國法令所為之登記而言，日
    治時期依日本國法令所完成之不動產登記不在此列。是真正
    所有人如未依我國土地法及土地登記規則，於土地登記簿登
    記為所有人，縱於日治時期登記為所有人，而未依吾國法令
    登記為真正所有人所有，該真正所有人之物上請求權時效應
    自登記為國有後起算15年（最高法院70年台上字第311號、1
    00年度台上字第185號判決意旨參照）。查附表一編號3、9
    、10、14所示土地，業經依我國法令登記為楊金豐、楊光邦
    、楊殷富所有（見原審卷㈠291、316至317、302頁），其等
    請求上訴人塗銷所有權登記，自無時效問題。至其餘附表一
    所示土地，雖未經依我國法令辦理登記為楊石池、楊石壽或
    被上訴人所有，惟上訴人係於96年10月24日辦理第一次登記
    ，斯時被上訴人之所有權始遭妨害，迄本件107年1月19日起
    訴（見原審卷㈠8頁），尚未罹於15年時效。是上訴人抗辯系
    爭土地於79年間浮覆且社子島防潮堤新堤線經臺北市政府於
    79年3月6日公告，被上訴人自斯時起即得請求塗銷系爭土地
    所有權登記，迄提起本件訴訟已罹於時效云云，委無可採。
       
五、綜上所述，被上訴人依民法第767條第1項、第828條第2項準
    用第821條規定，請求上訴人塗銷系爭土地之所有權登記，
    為有理由，應予准許。原審就上開部分為上訴人敗訴之判決
    ，並無不合，上訴意旨指摘原判決此部分不當，求予廢棄改
    判，為無理由，應予駁回。
六、本件事證已臻明確，至於兩造其餘攻擊防禦方法及所提證據
    ，經本院斟酌後，認為均不足以影響本判決之結果，而無逐
    一論駁之必要，併此敘明。
七、據上論結，本件上訴為無理由。爰判決如主文。
中　　華　　民　　國　　109 　年　　5 　　月　　13　　日
                    民事第九庭
                        審判長法  官  楊絮雲
                              法  官  郭顏毓
                              法  官  李昆霖
正本係照原本作成。
如不服本判決，應於收受送達後20日內向本院提出上訴書狀，其
未表明上訴理由者，應於提出上訴後20日內向本院補提理由書狀
（均須按他造當事人之人數附繕本）上訴時應提出委任律師或具
有律師資格之人之委任狀；委任有律師資格者，另應附具律師資
格證書及釋明委任人與受任人有民事訴訟法第466 條之1第1項但
書或第2項（詳附註）所定關係之釋明文書影本。如委任律師提
起上訴者，應一併繳納上訴審裁判費。
中　　華　　民　　國　　109 　年　　5 　　月　　13　　日

                              書記官  張郁琳
附註：
民事訴訟法第466條之1（第1項、第2項）：
對於第二審判決上訴，上訴人應委任律師為訴訟代理人。但上訴
人或其法定代理人具有律師資格者，不在此限。
上訴人之配偶、三親等內之血親、二親等內之姻親，或上訴人為
法人、中央或地方機關時，其所屬專任人員具有律師資格並經法
院認為適當者，亦得為第三審訴訟代理人。

附表一
編號 浮覆後土地（○○段三小段地號及面積：平方公尺） 浮覆前土地○○○段○○○○段地號（依原地籍圖計算面積：平方公尺） 浮覆前土地所有人（持分） 登記原因 現登記國有地持分 管理機關 1  513 （470）  215之3 （757） 楊石池、楊石壽、楊石壁 96年10月24日第一次登記 2/3 財政部國有財產署 2  514 （265）   96年10月24日第一次登記 2/3 臺北市政府工務局水利工程處 3  630 （81）  454之4 （76） 楊石池（5/15）、楊芳裕、楊金豐、楊光邦、楊在鏜、楊殷富（均1/15）、楊玉琴（5/15） 96年10月24日第一次登記 2/3 財政部國有財產署 4  631 （22）  454之3 （299） 楊石池、楊石壽、楊石壁 96年10月24日第一次登記 2/3 財政部國有財產署 5  632 （243）   96年10月24日第一次登記 2/3 臺北市政府工務局水利工程處 6  633 （11）  454之2 （252） 楊石池、楊石壽、楊石壁 96年10月24日第一次登記 1/1 臺北市政府工務局水利工程處 7  634 （286）  416之2 （299） 楊石池（20/120）、楊石壽（20/120）、楊埤、楊界恭、楊秋錦（均15/120）楊水田、楊炎山、楊陳柑（均5/120）、楊石壁（20/120） 96年10月24日第一次登記 3/8 臺北市政府工務局水利工程處 8  635 （2）   96年10月24日第一次登記 1/1 財政部國有財產署 9  636 （6）  416之3 （67） 楊石池（20/120）、楊埤、楊界恭、楊秋錦（均15 /120）、楊水田、楊炎山、楊陳柑（均5/120）、楊在鏜、楊芳裕、楊金豐、楊光邦、楊殷富（均4/ 120）、楊玉琴（20/120） 96年10月24日第一次登記 1/1 臺北市政府工務局水利工程處 10  637 （69）   96年10月24日第一次登記 3/8 財政部國有財產署 11  642 （261）  410之2 （271） 楊永波、楊石池、楊石壽、楊埤、楊界恭、楊秋錦、楊水田、楊炎山、楊陳柑、楊深桃、楊保焻、楊石壁 96年10月24日第一次登記 3/16 臺北市政府工務局水利工程處 12  643 （130）  410之1 （164） 楊永波、楊石池、楊石壽、楊埤、楊界恭、楊秋錦、楊水田、楊炎山、楊陳柑、楊深桃、楊保焻、楊石壁 96年10月24日第一次登記 3/16 臺北市政府工務局水利工程處 13  645 （6）  408 （263） 楊石池、楊石壽、楊石壁 96年10月24日第一次登記 1/1 臺北市政府工務局水利工程處 14  681 （231）  215之6 （254） 楊石池（5/15）、楊芳裕、楊金豐、楊光邦、楊在鏜、楊殷富（均1/15）、楊玉琴（5/15） 96年10月24日第一次登記 2/3 財政部國有財產署 


附表二：楊石池繼承系統表
被繼承人 繼承人 再轉繼承人 次再轉繼承人 楊石池 （57.8.11死亡）     ∣ 配偶楊王蜜 （48.7.24死亡） 長男楊坤福 （11.7.11死亡）    次男楊坤林 （95.10.18死亡）     ∣ 配偶楊王葉 （96.12.27死亡） 長男楊仁德    次男楊仁信    三男楊仁莊    四男楊仁堯    長女陳楊阿美 （102.6.15死亡）     ∣ 配偶陳光義 (楊石池長女陳楊刊之四男) 長男陳有龍    次男陳瑞源    長女陳慧芳   次女葉楊秀蘭    三女楊秀雲 （105.12.14死亡）     ∣ 配偶陳龍輝 長男陳裕峰    長女陳詩錦    次女陳詩雅    三女陳婷婷   四女楊秀圓   三男楊坤榮 （94.8.11死亡）     ∣ 配偶楊鄭伴 （98.7.8死亡） 長男楊國勝    長女楊秀勤    次女楊蓮緞    三女楊美珠    四女楊美足    五女楊美嬌    六女楊秋華    養女陳楊金蓮   四男楊炳嚴    五男楊炳鐮 （66.3.5死亡)     ∣ 配偶楊郭秀鑾 長男楊慶祥    次男楊慶瑞    長女楊慧美    次女楊慧珍    三女楊慧綺    四女楊雅紋    五女楊曉菁   長女陳楊刊 （63.11.14死亡）     ∣ 配偶陳英 （57.5.1死亡） 次男陳聰明            四男陳光義    五男陳尊仁    長女紀陳却 （84.11.5死亡）     ∣ 配偶紀溪泉 （71.7.8死亡） 長男紀忠    次男紀麒麟    長女紀敏子 (32.8.17死亡，無子嗣)    次女潘紀英    三女陳紀麗卿   四女陳素蘭   次女林楊血 （66.3.7死亡）     ∣ 配偶林振興 （65.1.31死亡） 養子林來旺 （80.8.29死亡）     ∣ 配偶林李鴛鴦 （105.9.2死亡） 長男林逢時    次男林煌順    長女林素嬌    次女林淑惠    三女林淑華    四女林淑娟   養子林玉麟 （72.10.4死亡）     ∣ 配偶林江彩秀 長男林煌欽    次男林翌瑋    長女林芳旭    次女林子莉    三女林柏吟  三女楊氏菜 （民前1.5.23死亡）    四女許楊堅 （82.12.30死亡）     ∣ 配偶許中戍 （70.8.28死亡） 長女許清香    次女許清數    三女許清珠    四女許春美 （61.11.25死亡）     ∣ 配偶陳正雄 （無繼承權） 長男陳毓成    長女陳毓馨    次女陳毓玲   五女許圓 （89.1.13死亡）     ∣ 配偶林正順 長男林岳皇    次男林岳寬    三男林岳成  五女周絆 （17.7.16出養，無繼承權）    六女李素 （19.2.28出養，無繼承權）    養女郭楊秋程 （76.3.7死亡）     ∣ 配偶郭賜美 （31.11.3死亡） 長男郭萬壹    次男郭萬來  
  
附表三：楊石壽繼承系統表
被繼承人 繼承人 再轉繼承人 楊石壽 （30.12.5戶主死亡）     ∣ 配偶楊黃查某 （62.2.2死亡） 長男楊在鏜 （66.10.2死亡）   次男楊芳裕 （84.6.4死亡）     ∣ 配偶楊鄭金滿 長男楊成蔚   次男楊成武   三男余燦豪（67.7.28出養，無繼承權）   長女楊芬蘭   次女李秀琴（66.2.22出養，無繼承權）   三女楊美智  三男楊金豐   四男楊光邦 （108.11.16死亡） 長男楊龍二  五男楊殷富  

附表四：楊在鏜繼承系統表
被繼承人 繼承人 再轉繼承人 次再轉繼承人  楊在鏜 （66.10.2死亡，無配偶子嗣）  弟楊芳裕 （84.6.4死亡）     ∣ 配偶楊鄭金滿 長男楊成蔚    次男楊成武    三男余燦豪（67.7.28出養，無繼承權）    長女楊芬蘭    次女李秀琴（66.2.22出養，無繼承權）    三女楊美智   弟楊金豐    弟楊光邦 （108.11.16死亡） 長男楊龍二   弟楊殷富    姐李楊毛 （84.3.11死亡）     ∣ 配偶李添盛 （38.4.24死亡） 長女陳李清子   妹阮楊月桂 （102.4.14死亡）     ∣ 配偶阮榮華 （79.4.1死亡） 長男阮文聰    次男阮文盟    三男阮文成 （99.2.5死亡）     ∣ 配偶余美麗 長男阮名言    次男阮名宏   長女阮淑英   妹李楊照惠 （107.5.30死亡）     ∣ 配偶李文雄 長男李見銘    長女李秀琴